臺灣高等法院民事判決
108年度上易字第1208號
上  訴  人  林淑釵  
被  上訴人  潘昱璇    住○○市○○區○○街000巷00弄00                            號0樓
訴訟代理人  林金發律師
上列當事人間請求確認債權不存在等事件，上訴人對於中華民國
108年8月20日臺灣基隆地方法院108年度訴字第255號第一審判決
提起上訴，本院於109年1月8日言詞辯論終結，判決如下：
    主      文
上訴駁回。
第二審訴訟費用由上訴人負擔。
    事實及理由
一、上訴人經合法通知，未於言詞辯論期日到場，核無民事訴
    訟法第386 條各款所列情形，爰依被上訴人之聲請，由其
    一造辯論而為判決。
二、被上訴人主張：伊為21世紀不動產股份有限公司之員工，訴
    外人張源富原為店長，於民國106年3月13日借用伊之名義登
    記為如原審附表所示土地及房屋（下稱系爭房地）之所有權
    人，並於同年月14日以系爭房地向臺灣銀行股份有限公司（
    下稱臺灣銀行）借款，並設定擔保債權總金額各為新臺幣（
    下同）360萬元、4萬元之第1、2順位最高限額抵押權；又系
    爭房地之所有權狀、稅單及伊之印鑑章、印鑑證明，均由張
    源富執有，系爭房地亦由張源富管理、使用及處分，詎張源
    富於106年4月10日，簽發面額80萬元之本票（下稱系爭本票
    ），向上訴人借款80萬元，復於106年4月12日以伊為設定義
    務人及債務人，將系爭房地設定擔保債權總金額96萬元之第
    3 順位最高限額抵押權予上訴人（下稱系爭抵押權）；再向
    原審共同被告莊珮諠及任金珠借款，於107年11月28日簽發
    面額70 萬元之本票予莊珮諠，並於107年11月29 日以伊為
    設定義務人及債務人，將系爭房地設定擔保債權總金額84萬
    元之第4、5順位最高限額抵押權予任金珠（債權額比例為57
    /100）、莊珮諠（債權額比例43/100），使伊負擔對其等之
    債務而受有損害等情。爰依民法第767條第1項、第184條第1
    項、第213條第1項、第19條規定，求為擇一有利命上訴人塗
    銷系爭抵押權登記之判決（未繫屬本院者，不予贅述）。原
    審為上訴人敗訴之判決，上訴人不服，提起上訴。被上訴人
    答辯聲明：上訴駁回。
三、上訴人則以：伊知悉系爭房地實際為張源富所有，僅係借名
    登記在被上訴人名下，伊並不知義務人與債務人有何差別，
    系爭抵押權係擔保張源富之債務，被上訴人並沒有積欠伊借
    款，僅係系爭抵押權之設定義務人，系爭房地存有該擔保債
    權及抵押權並未使被上訴人之財產權受損，然如經塗銷將致
    伊無從聲請拍賣系爭房地，使其債權受損而求償無門，被上
    訴人既出名辦理借名登記，應亦同意並授權張源富設定系爭
    抵押權，否則張源富無可能再設定前開第4、5順位最高限額
    抵押權，故被上訴人之請求無理由等語，資為抗辯。並上訴
    聲明：㈠原判決關於命上訴人塗銷系爭抵押權登記之部分廢
    棄；㈡上開廢棄部分，被上訴人在第一審之訴駁回。
四、查，張源富於106年3月13日借用被上訴人之名義登記為系爭
    房地之所有權人，復於同年4月10日簽發系爭本票，向上訴
    人借款80萬元，又於同年4月12日以被上訴人為設定義務人
    及債務人，將系爭房地設定系爭抵押權予上訴人之事實，為
    兩造所不爭執，並有土地及建物謄本、他項權利證明書、抵
    押權設定契約書、本票為據（見原審卷第21至32頁、第95至
    101頁），堪信為真實。
五、被上訴人主張張源富借用伊之名義登記為系爭房地所有權人
    ，惟伊並未對上訴人負有債務，系爭抵押權以伊為設定義務
    人及債務人，使伊負擔債務受有損害，依民法第767條第1項
    、第184條第1項、第213條第1項、第19條規定，請求上訴人
    塗銷系爭抵押權登記等語，上訴人則以前詞置辯。經查：
  ㈠按所有人對於無權占有或侵奪其所有物者，得請求返還之。
    對於妨害其所有權者，得請求除去之。有妨害其所有權之虞
    者，得請求防止之，民法第767條第1項定有明文。次按為保
    護第三人利益及交易安全，民法第758條第1項規定：不動產
    物權，依法律行為而取得、設定、喪失及變更者，非經登記
    ，不生效力。即採登記要件主義，凡未經登記於主管機關所
    設登記簿冊者，不生不動產物權得喪變更之效力。抵押權為
    不動產物權，其所擔保債權之種類及範圍，屬抵押權之內容
    ，依法應經登記，始生物權之效力。又抵押權為從物權，以
    其擔保之債權存在為發生之要件，契約當事人間除以債權之
    發生為停止條件，或約定就將來應發生之債權而設定外，若
    所擔保之債權不存在，縱為抵押權之設定登記，仍難認其抵
    押權業已成立，此乃抵押權成立上（發生上）之從屬性（最
    高法院103 年度台上字第1679號判決意旨參照）。查，系爭
    房地登記謄本記載系爭抵押權擔保之債權種類及範圍為「債
    務人對抵押權人現在（包含過去所負現在尚未清償）及將來
    在本抵押權設定契約書所定最高限額內所負之債務，包括借
    款…」（見原審卷第21至32頁），而兩造簽立之土地、建物
    改良物抵押權設定契約書載明債務人為被上訴人（見原審卷
    第100頁），可知系爭抵押權乃擔保被上訴人對上訴人所負
    之債務，而張源富於106年4月10日，簽發系爭本票向上訴人
    借款80萬元，被上訴人自系爭抵押權設定至今，並未向上訴
    人借用款項一節，為上訴人所不爭執（見本院卷第50頁），
    又系爭抵押權所擔保債權之確定日為107年4月9日（見原審
    卷第21至32頁），業已屆期，可知系爭抵押權原擔保之存續
    期間所可發生之債權，已確定不存在，基於抵押權之從屬性
    ，系爭抵押權即失所附麗，則被上訴人為系爭房地所有權人
    ，系爭抵押權登記續存於系爭房地，有礙其就系爭房地所有
    權之行使，故被上訴人依民法第767條第1項之規定，訴請上
    訴人塗銷系爭抵押權登記，即屬正當。
  ㈡上訴人雖抗辯被上訴人既出名辦理借名登記，應亦同意並授
    權張源富設定系爭抵押權云云。惟不論被上訴人有無同意、
    授權張源富將系爭房地設定系爭抵押權予上訴人，系爭抵押
    權原擔保之存續期間所可發生之債權，既已確定不存在，依
    前開說明，即應許被上訴人請求上訴人塗銷系爭抵押權設定
    登記，上訴人前開抗辯，亦非可採。
六、從而，被上訴人依民法第767條第1項規定，請求上訴人塗銷
    系爭抵押權登記，為有理由，應予准許。原審為上訴人敗訴
    之判決，並無不合。上訴意旨指摘原判決此部分不當，求予
    廢棄改判，為無理由，應予駁回。至被上訴人之前開請求，
    既屬有據，其另依民法第184條第1項、第213條第1項、第19
    條規定所為之請求，即不再審究。
七、又兩造其餘攻擊、防禦方法及證據，經斟酌後，認均不足以
    影響本判決結果，自無逐一詳予論述之必要，併予敘明。
八、據上論結，本件上訴為無理由，依民事訴訟法第449條第1項
    、第78條、第463條、第385條第1項前段，判決如主文。
中　　華　　民　　國　　109 　年　　1 　　月　　22　　日
              民事第十四庭  
                  審判長法  官  蔡和憲
                        法  官  蕭清清
                        法  官  邱靜琪 
正本係照原本作成。
不得上訴。
中　　華　　民　　國　　109 　年　　1 　　月　　22　　日
                        書記官  張淨卿